臺灣高等法院民事判決
110年度上易字第508號
上  訴  人  王棋正  
訴訟代理人  許啟龍律師
            張雅蘋律師
被  上訴人  蔡定献  
訴訟代理人  陳孟彥律師

上列當事人間請求損害賠償事件，上訴人對於中華民國110年2月
25日臺灣桃園地方法院109年度重訴字第89號第一審判決提起上
訴，本院於111年7月26日言詞辯論終結，判決如下：
    主      文
原判決關於命上訴人給付被上訴人部分，及該部分假執行之宣告
，暨該部分訴訟費用之裁判均廢棄。
上開廢棄部分，被上訴人在第一審之訴及假執行之聲請均駁回。
第一審訴訟費用關於廢棄部分，及第二審訴訟費用，均由被上訴
人負擔。
    事實及理由
一、被上訴人主張：上訴人與原審被告王邱月瓊共同以王碧森為
    代理人，將王邱月瓊所有坐落桃園市大園區五塊厝段下埔小
    段353-1、564-1、598-1（上3筆應有部分為各20分之3）、5
    40-4（應有部分6分之1）、598-2、599（上2筆均為全部，
    地號（上6筆下稱353-1地號等6筆）土地及上訴人所有同小
    段358-2地號（應有部分12分之5）土地（下逕稱地號，與35
    3-1地號等6筆土地合稱系爭土地），以每坪新臺幣（下同）
    6萬9,800元之價格，委託訴外人萬豐不動產仲介有限公司（
    下稱萬豐公司）銷售，委託銷售期間自民國108年12月13日
    起至同年12月31日止，並簽立專任委託銷售契約書（下稱系
    爭專任委銷契約），嗣於同年12月17日訂立委託銷售契約內
    容變更書（下稱系爭變更書），將委託銷售價格降為每坪6
    萬4,000元。伊於委託銷售期間內同意以每坪6萬4,000元買
    受系爭土地，並交付如附表編號1所示之本票A作為議價保證
    金，萬豐公司將上情通知上訴人、王邱月瓊之共同代理人王
    碧森，王碧森於同年12月19日同意出售，並於伊簽立之買賣
    議價委託書（下稱系爭議價委託書）上簽認同意，並簽收本
    票A後委由萬豐公司保管，伊與上訴人、王邱月瓊間就系爭
    土地之買賣契約（下稱系爭買賣契約）即已成立。詎上訴人
    反悔不願出售，伊於同年12月31日發函催告上訴人履行契約
    ，未獲置理，爰依系爭議價委託書第4條第4項約定，或類推
    適用民法第249條第3款規定，請求上訴人加倍返還伊已支付
    定金按358-2地號土地面積占系爭土地總面積比例計算之金
    額，計103萬8,359元（計算式：1,000萬元×2×183.33㎡/3,53
    1.15㎡≒103萬8,358.6餘元，元以下四捨五入）及自起訴狀繕
    本送達翌日即109年3月10日起至清償日止，按年息5%計算之
    利息（被上訴人逾上開部分之請求，經原審判決被上訴人敗
    訴，未據被上訴人聲明不服，已經確定，非本院審理範圍）
    。
二、上訴人則以：兩造就付款方法、稅負、所有權移轉登記時期
    、點交及違約等重要事項未進行商議，買賣契約尚未成立；
    又伊之代理人王碧森簽立系爭議價委託書時，其上所載被上
    訴人用以支付議價保證金之票據，應為如附表編號2所示之
    本票B，惟兩造並未特約以票據面額所表彰之金錢價值充作
    定金，且該本票當時尚未到期不能兌現，而未具要物性，定
    金契約亦尚未成立生效；再王邱月瓊嗣因病意識不清，而未
    能出售其所有，被上訴人拒絕只買伊所有358-2地號土地應
    有部分，並非伊反悔不賣，被上訴人不得向伊請求加倍返還
    定金等語，資為抗辯。
三、被上訴人起訴聲明：㈠上訴人與原審共同被告王邱月瓊應給
    付被上訴人2,000萬元，及自起訴狀繕本送達翌日起至清償
    日止，按年息5%計算之利息。㈡願供擔保請准宣告假執行。
    上訴人及王邱月瓊於原審均答辯聲明：㈠被上訴人之訴及假
    執行之聲請均駁回。㈡如受不利判決，願供擔保請准宣告免
    為假執行。原審判命上訴人應給付被上訴人103萬8,359元，
    及自起訴狀繕本送達翌日即109年3月10日起至清償日止，按
    年息5%計算之利息，並就上開被上訴人勝訴部分，為供擔保
    准、免假執行之宣告，另駁回被上訴人其餘之訴及其餘假執
    行之聲請。上訴人就其敗訴部分聲明不服，提起上訴，於本
    院上訴聲明：㈠原判決不利於上訴人部分廢棄。㈡上廢棄部分
    ，被上訴人在第一審之訴及假執行之聲請均駁回。被上訴人
    於本院答辯聲明：上訴駁回。
四、被上訴人主張上訴人與王邱月瓊共同以王碧森為代理人，將
    系爭土地（即王邱月瓊所有353-1地號等6筆土地及上訴人所
    有358-2地號土地應有部分12分之5），以每坪6萬9,800元之
    價格，委託訴外人萬豐公司銷售，委託銷售期間自108年12
    月13日起至同年12月31日止，並簽立系爭專任委銷契約，嗣
    於同年12月17日訂立系爭變更書，將委託銷售價格降為每坪
    6萬4,000元，被上訴人於委託銷售期間內同意以每坪6萬4,0
    00元買受系爭土地，嗣上訴人所有358-2地號土地應有部分1
    2分之5已出售他人等情，為上訴人所不爭執，並有系爭土地
    登記謄本、授權書、系爭專任委銷契約、系爭變更同意書、
    確認書及系爭議價委託書在卷可證（見原審卷㈠第49至67頁
    、第15頁、17至20頁、第21頁、第23至24頁），上開事實堪
    信為真實。
五、被上訴人主張兩造間系爭買賣契約已成立，上訴人並無任何
    不履約之正當理由，嗣將其358-2地號土地應有部分出售他
    人，依系爭議價委託書第4條第4項約定，或類推適用民法第
    249條第3款規定，其得請求上訴人加倍退還其所付定金按35
    8-2地號土地面積占系爭土地總面積比例計算之金額即103萬
    8,359元云云，為上訴人否認。本院判斷如下：
  ㈠按不動產之買賣，除標的物及其價金，當事人須互相同意外
    ，尚涉及付款方法、稅負、點交、費用及違約等重要事項。
    買賣預約，固非不得就標的物及其價金，或其他事項之範圍
    先為擬定，作為將來訂立本約之張本，惟預約與本約究非同
    一，其內容未必盡同，通常均由當事人就預約所擬定之範圍
    進行商議，於獲得具體之結論後，再據以訂立本約（最高法
    院79年度台上字第1357號判決參照）。查本件兩造於系爭議
    價委託書雖就買賣之標的物即系爭土地、買賣價金每坪6萬4
    ,000元及付款條件分4期給付（第1至4期款分別為總價款20%
    、20%、10%及50%）為約定（見原審卷㈠第24頁），惟就其餘
    具體內容，例如成交總價金額、所有權移轉登記時期、稅負
    、土地之交付及違約等重要事項等事項，均未為約定，兩造
    就系爭土地成交總價顯尚未達成合意，單憑系爭議價委託書
    之內容，尚不能據以履行而達成訂立本約之目的，參以系爭
    議價委託書第5條約定：「預定簽約時間、地點/議價成十日
    內，於受託人公司處所簽訂不動產買賣契約書。」（見原審
    卷㈠第24頁），上訴人與萬豐公司所簽系爭專任委銷契約第9
    條約定：「買賣雙方價金與條件一致時，委託人應與受託人
    所仲介成交之買方另行簽訂『不動產買賣契約書』並約定由受
    託人指定住商總部簽約中心推薦之地政士，辦理所有權移轉
    登記及相關手續。」等語（見原審卷㈠第19頁），及萬豐公
    司指定古北炫地政士所擬之土地買賣合約書約定買賣總價款
    為6,836萬元，付款條件為分2期給付：「簽約款1,100萬元
    （含定金0元）」及「點交尾款5,736萬元」，核與依系爭議
    價委託書約定單價每坪6萬4,000元及系爭土地總面積3,531.
    15㎡【計算式：（353-1地號24㎡+564-1地號16㎡+598-1地號61
    ㎡）×應有部分3/20+598-2地號1,331㎡+540-4地號10㎡×應有部
    分1/6+599地號2,000㎡+358-2地號440㎡×應有部分5/12=3,531
    .15㎡】計算之成交總價6,836萬3,064元（計算式：3,531.15
    ㎡×0.3025×6萬4,000元/坪=6,836萬3,064元）並非一致，付
    款方法亦不相同，且上訴人否認兩造有就地政士所擬土地買
    賣合約書內容有進行商議，並據證人王碧森於原審證述未見
    過買方本人，付款方法、何時點交、過戶、稅費如何分擔、
    違約處理等買賣土地其他細節都沒有講等語在卷（見原審卷
    ㈡第27至28頁），及證人古北炫於本院審理時證述108年12月
    21日伊只是先擬好買賣契約，因為賣方沒有來，契約標的、
    總價及最後點交日期等是依仲介公司告知內容記載，付款條
    件則是伊所擬等語明確（見本院卷㈠第141至142頁），足認
    上訴人辯稱兩造就系爭土地買賣之付款方法、稅負、所有權
    登記時期、點交日期及違約等重要事項並無進行商議乙節應
    可採信，堪認系爭議價委託書至多僅就系爭土地之買賣成立
    預約，兩造間就除標的、每坪單價外之買賣契約重要之點尚
    未達成合意，系爭土地之買賣本約尚未成立。
　㈡次按所謂定金，是指當事人之一方以確保契約履行為目的，
    交付他方之金錢或其他代替物。又支票雖係有價證券，然本
    身並非代替物，原不能充作定金，惟如雙方另有特約以支票
    面額所表彰之金錢價值，充作定金，以支票經提示或追索未
    獲付款為解除金錢給付效果之要件，本諸契約自由原則，定
    金契約仍得認為成立（最高法院103年度台上字第775號判決
    參照）。查本件被上訴人與萬豐公司簽立之系爭議價委託書
    約定「議價保證金」係委託人（指買方即被上訴人）為承購
    議價標的，特委託萬豐公司即住商不動產青埔高鐵加盟店代
    為議價，其第4條並約定：「…⒊賣方同意出售，則保證金轉
    為購屋定金之一部份，買方應於簽約前補足以購屋總價款百
    分之十計算之定金。⒋若議價成功，賣方違約不賣或不依約
    定履行，則賣方加倍退還買方保證金，買賣契約解除。」（
    見原審卷㈠第24頁），且系爭議價委託書為一式三聯：第一
    聯為「受託人（指萬豐公司）收執聯（白）（向賣方議價使
    用）」、第二聯為「受託人經經紀人簽章後再交委託人收執
    聯（綠色）」【註：於本院111年6月9日勘驗時，因該綠色
    聯已褪色，被上訴人誤以為其所持原本為白色第一聯及藍色
    第三聯，嗣萬豐公司函送本院其所持白色第一聯彩色影本（
    見本院卷㈡第9、11頁），且查該褪色之系爭議價委託書上日
    期欄上方有「經紀人呂建鴻」及其證號之印文，藍色聯則無
    （見本院卷㈠第311、309頁），是該次勘驗之白色聯，實際
    應為綠色第二聯】，第三聯為「委託人（指買方即被上訴人
    ）收執聯（藍）」，其左頁均為被上訴人簽立之確認書，且
    於左、右頁間之空白處有萬豐公司以紅色直書字體加註：「
    特別注意：支付要約金或議價保證金請使用支票指名本公司
    抬頭或屋主姓名並禁止背書轉讓支付現金請至本公司所在地
    付款未依上述方式付款而發生任何財產上糾紛本公司概不負
    責」等語，復於系爭議價委託書以左側直書綠字載明：「本
    委託書簽訂前雙方之口頭協議，未經載明於本約中者，自動
    失效，雙方權利義務均以本約為主。」等語（見本院卷㈡第1
    1頁、本院卷㈠第311頁、第309頁），足認被上訴人與萬豐公
    司間係約定議價保證金須使用支票，但並未特約約定以支票
    面額所表彰之金錢價值，充作定金，以支票經提示或追索未
    獲付款為解除金錢給付效果之要件等情。且依系爭議價委託
    書之記載，上訴人簽立系爭議價委託書時，原係簽發交付如
    附表編號2所示票據號碼CH0000000號、發票日不詳、到期日
    109年1月15日、面額1,000萬元之本票B，作為支付議價保證
    金，嗣白色第一聯及綠色第二聯將原載之本票B票據號碼劃
    線刪除，改為CH0000000號、未載到期日、面額1,000萬元之
    本票A（白色第一聯見本院卷㈡第11頁、綠色第二聯見本院卷
    ㈠第311頁之右頁、本票A見原審卷㈠第109頁），藍色第三聯
    就此部分則無刪改（見本院卷㈠第309頁右頁），參以地政士
    古北炫所擬土地買賣合約書記載買賣總價款6,836萬元，分2
    期給付：簽約款1,100萬元（含定金零元）及點交尾款5,736
    萬元等語，並據證人古北炫於本院證述被上訴人於108年12
    月21日有準備現金20萬元，及簽發如附表編號3、4所示本票
    C、D，但因當日後來並未簽約，其並未收受本票C、D，所擬
    土地買賣合約書內所附為本票C、D之影本等語（見本院卷㈠
    第160至161頁、第175頁、第142至143頁），以及被上訴人
    於本院具結證述：108年12月19日、20日，仲介通知賣方同
    意以每坪6萬4,000元出售給伊，仲介約兩造於同年月21日下
    午7時簽約，因上訴人說他不在場不准簽約，又改為同年月2
    3日星期一上午簽約，仲介要伊準備20萬元現金，其餘簽約
    款1,080萬元及點交尾款5,736萬元，伊分別簽立如附表編號
    3、4所示本票C、D以為保證，並將本票A作廢等語（見本院
    卷㈠第145至146頁），足認兩造間亦未以特約約定以本票A或
    本票B之面額所表彰之金錢價值，充作定金，以本票經提示
    或追索未獲付款為解除金錢給付效果之要件，且由本票B之
    票據號碼在本票C、D之前，本票A之票據號碼則在本票C、D
    之後，及被上訴人自承附表編號1至4所示之本票A、B、C、D
    之空白本票應該是萬豐公司的同一本本票等語（見本院卷㈠
    第306頁），可見本票A應係上訴人代理人王碧森在系爭議價
    委託書簽署同意出售及地政士擬好土地買賣合書、被上訴人
    簽立本票C、D之後才簽立，被上訴人及萬豐公司才於系爭議
    價委託書之白色第一聯、綠色第二聯上畫線刪除本票B之票
    據號碼，變更記載為被上訴人係以本票A支付議價保證金，
    是上訴人辯稱此部分刪改並未告知其或王碧森，亦未得其等
    之同意，不生換票效力乙節，亦可採信。綜上，無論本票A
    或本票B，被上訴人與萬豐公司間及兩造間既均未特約約定
    以該等本票面額所表彰之金錢價值，充作定金，亦未特約以
    本票經提示或追索未獲付款為解除金錢給付效果之要件，況
    本票A、B，均係被上訴人簽發後交予萬豐公司保管，上訴人
    或其代理人王碧森並未持有該等本票，且本票B已經被上訴
    人作廢，此為兩造所不爭執，顯欠缺定金契約之要物性，是
    上訴人辯稱被上訴人並未交付定金予其，兩造間定金契約不
    生效力乙節，應可採信。
　㈢再王碧森於108年12月21日以後未再代理上訴人及王邱月瓊與
    被上訴人商議系爭土地買賣除標的外之重要之點，係因王邱
    月瓊嗣因病意識不清，無法申辦印鑑證明，亦無從以地政士
    簽證方式取代印鑑證明，王邱月瓊無法出售353-1地號等6筆
    土地予被上訴人，並非有故意或過失，被上訴人不得向王邱
    月瓊請求加倍退還定金等情，業據原判決認定在案，且未據
    被上訴人聲明不服，已經確定，復為兩造所不爭執，參以證
    人即萬豐公司之賣方仲介陳紋烜於本院證述上訴人有問伊，
    其所有358-2地號土地應有部分可否單獨賣上訴人，伊說不
    行等語（見本院卷㈠第140頁），及被上訴人於本院具結證述
    上訴人有說358-2地號土地應有部分要單獨賣給伊，但因358
    -2地號土地公告現值是系爭土地中最低的，當初是要一起買
    才會出價每坪6萬4,000元，且358-2地號土地面積太小，單
    獨購買無法配地，所以伊不同意單獨買358-2地號土地等語
    （見本院卷㈠第146頁），可見並非上訴人不將其所有358-2
    地號土地應有部分出售予被上訴人，而係因被上訴人拒絕單
    獨購買358-2地號土地應有部分，及當時王邱月瓊所有353-1
    地號等6筆土地因王邱月瓊已意識不清而不能出售予被上訴
    人所致。又上訴人係於系爭專任委銷契約期間（108年12月1
    3日至同年12月31日）屆滿後之109年2月24日以同年2月15日
    買賣為原因，將其所有358-2地號土地應有部分12分之5移轉
    登記予訴外人楊志鵬（見原審卷㈠第67頁），並非上訴人違
    約不賣或不依約履行，況承上所述，被上訴人簽發交付予萬
    豐公司用以支付議價保證金之本票B，或嗣未經上訴人同意
    而刪改變更之本票A，均欠缺定金契約之要物性，自均不生
    交付定金之效力。
　㈣綜上，縱上訴人之代理人王碧森已於系爭議價委託書簽署同
    意以每坪6萬4,000元之價格出售系爭土地予被上訴人，然因
    兩造就系爭土地之買賣，除買賣標的、每坪單價外，就付款
    方法、稅負、所有權登記時期、點交日期及違約等重要事項
    並未有合意，系爭土地之買賣本約尚未成立，且被上訴人並
    未交付金錢或經特約具定金性質之其他代替物予上訴人收受
    ，亦非上訴人違約不賣或不依約履行，自無系爭議價委託書
    第4條第4項約定之適用，亦無適用或類推適用民法第249條
    第3款：「定金，除當事人另有訂定外，適用左列之規定：…
    契約因可歸責於受定金當事人之事由，致不能履行時，該
    當事人應加倍返還其所受之定金。」規定之餘地。則被上訴
    人主張依系爭議價委託書第4條第4項約定，或類推適用民法
    第249條第3款規定，請求上訴人加倍退還被上訴人已支付定
    金按358-2地號土地面積占系爭土地總面積比例計算之金額
    即103萬8,359元本息，於法不合，自不能准許。
六、綜上所述，被上訴人依系爭議價委託書第4條第4項約定，或
    類推適用民法第249條第3款規定之法律關係，請求上訴人給
    付103萬8,359元，及自起訴狀繕本送達翌日即109年3月10日
    起至清償日止，按年息5%計算之利息，為無理由，不應准許
    。原審就上開部分判決上訴人敗訴，並為供擔保准、免假執
    行之宣告，自有未洽。上訴意旨指摘原判決此部分不當，求
    予廢棄改判，為有理由，爰予廢棄，並改判如主文第2項所
    示。
七、本件事證已臻明確，兩造其餘之攻擊或防禦方法及所用之證
    據，經本院斟酌後，認為均不足以影響本判決之結果，爰不
    逐一論列，併此敘明。
八、據上論結，本件上訴為有理由，依民事訴訟法第450條、第7
    8條，判決如主文。
中　　華　　民　　國　　111 　年　　8 　　月　　9 　　日
                  民事第十五庭  
                      審判長法  官  陳慧萍
                            法  官  沈佳宜
                            法  官  陳杰正
正本係照原本作成。
不得上訴。
中　　華　　民　　國　　111 　年　　8 　　月　　9 　　日

 　　　　　　　　　　　　 　書記官  任正人　　　　　　　
附表：
編 號 票   號 票載發票日 （民國） 到  期  日 （民國） 面    額 （新臺幣） 本判決稱 證據所在頁次 1 CH0000000號 108年12月13日 未載 1,000萬元 本票A 本票A影本見原審卷一第109頁 2 CH0000000號 不詳 109年1月15日 1,000萬元 本票B 被上訴人稱本票B已作廢，左列本票內容見原審卷一第24頁系爭議價委託書之記載 3 CH0000000號 108年12月21日 未載 1,080萬元 本票C 本票C照片見本院卷一第197頁 4 CH0000000號 108年12月21日 未載 5,736萬元 本票D 本票D照片見本院卷一第199頁